臺灣嘉義地方法院刑事判決　　　　　　　　　　　　　　　九十年度自字第七九號
　　自　訴　人　甲○○
　　被　　　告　乙○○
右列被告因詐欺案件，經自訴人提起自訴，本院判決如左：
    主  文
乙○○無罪。
    理  由
一、自訴意旨略以：被告乙○○先後於八十八年二月二十五日、八十八年六月十五日
    ，以「成大書局」及「蘇海義」名義招募互助會，分別提前四會、二會倒會，積
    欠自訴人會款五十一萬三千元未還，所開立作為清償之本票亦未兌現，因認被告
    涉有刑法第二百十條偽造私文書罪及第三百三十九條詐欺取財罪云云。
二、按犯罪事實應依證據認定之，無證據不得推定其犯罪事實，刑事訴訟法第一百五
    十四條定有明文，故事實之認定，應憑證據，如未能發現相當證據，或證據不足
    以證明，自不能以推測或擬制之方法，以為裁判基礎；而認定不利於被告之事實
    ，須依積極證據，苟積極證據就被告有罪未達無庸置疑之地步，而不足為不利於
    被告事實之認定時，即應為有利於被告之認定，最高法院三十年度上字第八一六
    號、四十年度台上字第八六號分別著有判例。復按刑法第三百三十九條第一項詐
    欺罪之成立，係以意圖為自己或第三人不法之所有，以詐術使人陷於錯誤，而將
    本人或第三人之物交付為構成要件，所謂以詐術使人交付，必須被詐欺人因其詐
    術而陷於錯誤，若所用方法，不能認為詐術，亦不致使人陷於錯誤，即不構成該
    罪，最高法院四十六年臺上字第二六○號著有判例。況且民事債務人於債之關係
    成立後，其未依約定履行者，在社會一般交易經驗上常見之原因非一，舉凡因不
    可歸責自己之事由而不能給付，或因合法主張抗辯而拒絕給付，甚至在負債之後
    另起惡意遲延給付，皆有可能，未得盡予推定自始無意給付，逕指以詐術使人陷
    於錯誤完成交易之財產犯罪。再按，刑法上之偽造文書罪，須以足生損害於公眾
    或他人為成立要件，故行為人向某甲追索債款，所提出之債券，雖係偽造，但某
    甲對於行為人確負有此項債務，即不足生損害於他人，自與上開犯罪之要件不合
    ；刑法第二百十條之偽造文書，以無制作權之人冒用他人名義而制作該文書為要
    件之一，如果行為人基於他人之授權委託，即不能謂無制作權，自不成立該條之
    罪；刑法上之偽造文書罪，須以足生損害於公眾或他人為成立要件，而所謂足生
    損害，係指他人有可受法律保護之利益，因此遭受損害或有受損害之虞而言，若
    他人對行為人原負有制作某種文書之義務而不履行，由行為人代為制作，既無損
    於他人之合法利益，自與偽造文書罪之構成要件不合；此有最高法院三十年度上
    字第四六五號、四十七年度台上字第二二六號、五十年度台上字第一二六八號判
    例在案可參。
三、訊據被告乙○○雖坦承有招募合會及因倒會而積欠會款之事實，惟堅詞否認有何
    詐欺、偽造文書犯行，辯稱係因經濟困難，始積欠會款，並無詐欺之故意，且蘇
    海義同意以其名義擔任會首等語。經查：被告係「成大書局」之負責人，業據自
    訴人及被告陳述甚明，被告以該書局名義招募合會，縱使事後有積欠會款情事，
    亦無施用詐術之可言，實難以詐欺罪相繩。又被告雖另以「蘇海義」名義出面招
    募合會，惟招募之前已事先告知自訴人會首名義人係「蘇海義」，亦據自訴人及
    被告陳述甚詳，被告並未施用任何詐術，且自訴人坦承與被告及「蘇海義」均係
    朋友，對於會首究係被告本人或係蘇海義，亦即名義上之會首與實際上之會首是
    否為同一人等情，自訴人得以輕易查明，殊無陷於錯誤之可能，亦不足以生損害
    於自訴人；且自始均係被告出面招募合會、主持開標、收取會款等相關事宜，蘇
    海義未曾參予合會之相關事宜，此為自訴人所明知，自訴人參予該合會顯係信任
    被告之債信，縱使事後該會首之名義人由蘇海義換成被告，應在自訴人可得預見
    及願意接受之範圍內，自訴人亦無陷於錯誤之可言，且無受損害之虞，尚不得僅
    以日後被告積欠會款即謂被告自始即有自訴意旨所指之詐欺或偽造文書犯意，揆
    諸前揭法條及判例意旨，被告乙○○之行為尚與詐欺罪、偽造私文書罪之構成要
    件不該當，應為無罪之諭知。
據上論斷，應依刑事訴訟法第三百零一條，判決如主文。
本案經檢察官陳昭廷到庭擔當自訴執行職務
中     華      民      國       九十一    年        五    月    十四    日
                                臺灣嘉義地方法院刑事第一庭
                                        法  官  李  麗  萍
右正本證明與原本無異。
如不服本判決，應於判決送達後十日內向本院提出上訴狀( 應附繕本 )。
中   華      民      國       九十一    年        五    月    十四    日
                                        書記官  侯  麗  茹
